【裁判字號】    95,簡上,105
【裁判日期】    950731
【裁判案由】    詐欺
【裁判全文】
臺灣雲林地方法院刑事判決             95年度簡上字第105號
上  訴  人  臺灣雲林地方法院檢察署檢察官
被      告  乙○○（原名：郭秉祿）
                    國民
上列上訴人因被告詐欺案件，不服本院95年度港簡字第167 號中
華民國95年5 月19日刑事簡易判決（臺灣雲林地方法院檢察署95
年度偵字第2017號），提起上訴，本院管轄之第二審合議庭判決
如下：
    主  文
原判決撤銷。
乙○○幫助共同意圖為自己不法之所有，以詐術使人將本人之物
交付，處有期徒刑肆月，如易科罰金，以佰元折算壹日。
    事  實
一、乙○○可預見提供自己帳戶予他人使用，可能幫助他人財產
    犯罪之用，竟仍不違背其本意，基於幫助詐欺之犯意，於民
    國93年12月3 日後之某日，在不詳地點，將其至中華郵政股
    份有限公司水林郵局（下稱水林郵局）所開立帳戶名乙○○
    、局號000000-0號、帳號0000000 號帳戶之存摺、印章、提
    款卡等，提供給姓名、年籍不詳之成年人，而容任該帳戶供
    他人用以詐騙財物。嗣該姓名、年籍不詳之成年人所屬之詐
    騙集團成員，基於意圖為自己不法所有之犯意聯絡，於94年
    12月19日15時30分許，由自稱臺北地方法院行政執行處人員
    之「張美惠」，撥打電話向甲○○佯稱：甲○○積欠銀行信
    用卡卡費新臺幣（下同）9 萬餘元，出庭案件編號為81516
    號，並要求甲○○撥打0000-0000 號至行政院行政銀行所屬
    之刑事局金融科，且向該科室備案及請求暫緩執行等語，甲
    ○○因而依指示撥打電話至上開科室並與自稱「胡主任」之
    人通話，「胡主任」告知：隔日再進行聯繫等語。94年12月
    20日9 時許，自稱「胡主任」之人再度來電，並對甲○○佯
    稱：至臺灣銀行申辦語音約定轉帳以辦理監控手續，並提供
    約定轉帳帳號000-00000000000000（即乙○○上開水林郵局
    之帳號）與000-00000000000000號之帳戶。並要甲○○用電
    話告知該語音密碼及通行密碼，同日15時許監控完畢後，會
    將轉匯金額退還等語。甲○○因而陷於錯誤而依「胡主任」
    指示，至址設臺北市○○路○ 段88號臺灣銀行信義分行辦理
    語音轉帳，事後並提供語音密碼及通行密碼予自稱「胡主任
    」之人。迨於同月20日17時30分許，甲○○發現自己之臺灣
    銀行帳號000- 000-000000 號帳戶內已遭他人利用4 次跨行
    轉帳之方式共轉帳631,852 元至乙○○上開水林郵局帳號時
    （甲○○帳戶共轉出631,920 元，扣除每次17元之跨行轉帳
    手續費共68元，因此轉入乙○○帳戶部分為631,852 元），
    始知上當受騙，而報警處理並循線查知上情。
二、案經被害人甲○○訴由臺北市政府警察局中正一分局轉由雲
    林縣警察局北港分局報請臺灣雲林地方法院檢察署檢察官偵
    查後聲請以簡易判決處刑。
    理  由
一、上開犯罪事實業據證人即被害人甲○○於警詢及檢察官訊問
    時陳述甚詳，並有臺北市政府警察局中正第一分局受理詐欺
    案件摘要管制表1 張、受理詐騙帳戶通報警示、詐騙電話斷
    話簡便格式表1 張、告訴人甲○○之臺灣銀行存摺明細1 份
    、電子銀行服務申請書及約定書（個人戶專用）1 張、中華
    郵政股份有限公司雲林郵局94年12月28日雲營字第09450018
    08號函暨被告乙○○上開水林郵局開戶基本資料1 份、被告
    乙○○水林郵局交易明細及存摺明細各1 份附卷可佐（見警
    卷第10頁至第14頁），足證被害人甲○○確有遭詐欺致由其
    上開臺灣銀行帳戶轉帳至被告乙○○上開帳號之事實。又卷
    附中華郵政股份有限公司雲林郵局94年12月28日雲營字第09
    45001808號函暨開戶基本資料1 份、上開被告之水林郵局交
    易明細及存摺明細1 份（見警卷第15頁至第27頁）等顯示：
    被告郵局帳戶93年6 月21日餘額為零，93年12月3 日更換密
    碼後，隨即變更為密集匯入及領取交易，自93年12月10日起
    至94年12月5 日止，存入或轉匯入1,500 元至269,900 元不
    等金額，且均於同日或數日後提領，94年12月18日起至94
    年12月20日止則轉匯入20,000元至222,869 元不等金額，且
    皆於同日提領完畢。此屬於典型詐欺集團之犯罪手法。被告
    雖辯稱自己遺失郵局存摺而遭人盜用，然而：每天報紙都
    有「高價收購簿子」的分類小廣告，許多人都甘為區區1 、
    2 千元出售存摺，所以詐欺集團要取得人頭存摺是易如反掌
    的事情，何需利用竊盜得來的存摺。來路不明的帳簿，有隨
    時被失主掛失止付、被黑吃黑的風險。被告既然辯稱遺失
    ，卻從未掛失或報警，有違常理。被告辯稱申辦該帳戶之
    用途為存款及繳納銀行貸款，但該帳戶並無繳貸款之紀錄，
    只有繳電信費用之紀錄。又自92年12月3 日辦理更換密碼之
    後，只有密集的匯入及提領，並無存款事實。被告為一年
    滿27歲之成年男子，又有社會經驗，卻甘將自己帳戶存摺、
    提款卡、印章、年籍資料提供給不明人士使用，可知被告主
    觀上預見將幫助他人犯罪，而仍不違背本意，而容任上開帳
    戶供他人犯罪之用。從而，本件被告幫助詐欺犯行，事證明
    確，已可認定。
二、論罪科刑之理由：
  (一)查本件被告乙○○行為後，刑法於94年1 月7 日修正，並於
    94年2 月2 日公布，業已於95年7 月1 日施行。按行為後法
    律有變更者，適用行為時之法律。但行為後之法律有利於行
    為人者，適用最有利於行為人之法律，刑法第2 條第1 項定
    有明文。刑法第2 條第1 項之規定乃與刑法第1 條罪刑法定
    主義契合，而貫徹法律禁止溯及既往原則，係規範行為後法
    律變更所生新舊法律比較適用之準據法。是刑法第2 條本身
    雖經修正，但刑法第2 條既屬適用法律之準據法，本身尚無
    比較新舊法之問題，應一律適用裁判時之刑法第2 條規定以
    決定適用之刑罰法律，先予辨明。又本次刑法修正後新舊法
    之比較，應就罪刑有關之共犯、未遂犯、想像競合犯、牽連
    犯、連續犯、結合犯，以及累犯加重、自首減輕暨其他法定
    加減原因（如身分加減）與加減例等一切情形，綜其全部罪
    刑之結果而為比較，此有最高法院95年度第8 次刑庭會議決
    議可資參照。次按，刑法第2 條第1 項規定（按指95年7 月
    1 日修正施行前之刑法）：「行為後法律有變更者，適用裁
    判時之法律，但裁判前之法律有利於行為人者，適用最利於
    行為人之法律」；所稱「適用」，係指完整性之適用，與「
    準用」係依其性質而為選擇性之應用者不同，是比較新舊法
    適用法律時，應就罪刑有關之一切情形，比較其全部之結果
    而為整體之適用，不能割裂而分別適用新舊法律，最高法院
    88 年 台非字第31號判決亦可參照。經查：
    刑法第339 條第1 項之詐欺罪，其法定刑為5 年以下有期
      徒刑、拘役或1 千元以下罰金。據刑法施行法第1 條之1
      ：「中華民國94年1 月7 日刑法修正施行後，刑法分則編
      所定罰金之貨幣單位為新臺幣。94年1 月7 日刑法修正時
      ，刑法分則編未修正之條文定有罰金者，自94年1 月7 日
      刑法修正施行後，就其所定數額提高為30倍。但72年6 月
      26 日 至94年1 月7 日新增或修正之條文，就其所定數額
      提高為3 倍」及刑法第33條第5 款：「主刑之種類如下：
      五、罰金：新臺幣1 千元以上，以百元計算之」等規定，
      刑法第339 條第1 項詐欺罪所得科處之罰金刑最高額為新
      臺幣30,000元，最低額則為新臺幣1,000 元；然依被告行
      為時之刑罰法律，即依罰金罰鍰提高標準條例第1 條前段
      規定之提高倍數10倍及刑法第33條第5 款規定之罰金最低
      額1 元計算，該罪之罰金刑最高為銀元10 ,000 元，最低
      額為銀元1 元，若換算為新臺幣，最高額雖與修正後同為
      新臺幣30,000元，然最低額僅為新臺幣3 元。比較修正前
      後該罪法定刑之罰金刑部分之規定，以95年7 月1 日修正
      公布施行前之規定，較有利於被告。
    刑法第30條關於幫助犯之規定，於94年1 月7 日修正、95
      年7 月1 日施行前之規定為：「幫助他人犯罪者，為從犯
      。雖他人不知幫助之情者，亦同。從犯之處罰，得按正犯
      之刑減輕之。」，修正施行後之規定則為：「幫助他人實
      行犯罪行為者，為幫助犯。雖他人不知幫助之情者，亦同
      。幫助犯之處罰，得按正犯之刑減輕之。」，揆諸本條之
      修正理由係為釐清確認幫助犯應採共犯從屬性說之「限制
      從屬形式」，而將原法條「從犯」之用語修正為「幫助犯
      」。並修正第30條第1 項之文字為「幫助他人實行犯罪行
      為者，為幫助犯。」明示幫助犯之成立，亦以被幫助者著
      手犯罪之實行，且具備違法性為必要，至於被幫助者是否
      具有「有責性（罪責）」，皆不影響幫助犯之成立。而本
      案被告乙○○幫助「張美惠」、「胡主任」所屬之犯罪集
      團詐欺之犯行，該詐欺集團已著手實行犯罪行為，則適用
      修正施行前之刑法第30條規定論擬，並無不利於被告。
    又修正前刑法第41條第1 項前段規定：「犯最重本刑為5
      年以下有期徒刑以下之刑之罪，而受6 個月以下有期徒刑
      或拘役之宣告，因身體、教育、職業、家庭之關係或其他
      正當事由，執行顯有困難者，得以1 元以上3 元以下折算
      1 日，易科罰金。」修正前之易科罰金折算標準，依修正
      前罰金罰鍰提高標準條例第2 條前段（95年5 月7 日修正
      公布刪除，自95年7 月1 日施行）規定，就其原定數額提
      高為100 倍折算1 日，則本件被告行為時之易科罰金折算
      標準，應以銀元300 元折算1 日，經折算為新臺幣後，應
      以新臺幣900 元折算為1 日。惟95年7 月1 日修正公布施
      行之刑法第41條第1 項前段則規定：「犯最重本刑為5 年
      以下有期徒刑以下之刑之罪，而受6 個月以下有期徒刑或
      拘役之宣告者，得以新臺幣1,000 元、2, 000元或3,000
      元折算1 日，易科罰金。」比較修正前後易科罰金折算標
      準之規定，以95年7 月1 日修正公布施行前之規定，較有
      利於被告。
    綜合上述各條文修正前、後之比較，揆諸前揭最高法院決
      議及刑法第2 條第1 項前段、後段規定之「從舊、從輕」
      原則，自應適用被告行為時之法律，即修正前刑法之相關
      規定及罰金罰鍰提高標準條例第1 條前段、修正前罰金罰
      鍰提高標準條例第2 條規定，予以論處。
  (二)核被告乙○○所為，係以幫助之意思，提供帳戶之存摺等，
    分擔構成要件以外之行為，應係犯修正前刑法第30條第1 項
    、同法第339 條第1 項之幫助共同詐欺取財罪，並依修正前
    刑法第30條第2 項規定得按正犯之刑度，再減輕其刑。
  (三)本院審酌被告提供帳戶予不法詐欺集團，非但增加被害人尋
    求救濟之困難，亦使不法詐欺集團得以順利掩飾其等詐欺所
    得財物，且犯後飾詞推諉卸責，並無悔意，應予非難。又因
    被告犯罪所生之損害，單計被害人甲○○之部分，即達631,
    852 元，因被告犯行所生損害非微。兼衡被告素行狀況、智
    識程度、犯罪手段等一切情狀，量處如主文所示之刑，並依
    修正前刑法第41條第1 項前段及修正前罰金罰鍰提高標準條
    例第2 條前段之規定，宣告易科罰金之標準，以示懲儆。
三、本院審酌上情認為原審量處被告有期徒刑4 月，如易科罰金
    ，以300 元折算1 日，量刑尚稱妥適。至檢察官循告訴人請
    求上訴，認為被告惡性重大，幫助詐欺，迄未與被害人達成
    和解等，因認原審判處被告上開刑度過輕為由，而提起上訴
    。本院認原審已審酌各情，在法定刑內，判處上開刑度，自
    難認有何違法失當之處。上訴人以原審量刑不當為理由提起
    上訴，並無可採，為無理由。
四、撤銷改判的理由：原審以被告犯行明確，予以論罪科刑，固
    非無見，惟查：
  (一)被告行為後，刑法已修正公布施行，原判決未及就上開刑法
    修正條文引用刑法第2 條第1 項規定為新舊法比較適用，尚
    有未洽。
  (二)原判決既有上開可議之處，即屬無可維持，應由本院第二審
    合議庭撤銷改判。
五、據上論斷，應依刑事訴訟法第455 條之1 第1 項、第3 項、
    第369 條第1 項前段、第364 條、第299 條第1 項前段，刑
    法第2 條第1 項前段、第339 條第1 項，修正前刑法第30條
    第1 項、第2 項、第41條第1 項前段，罰金罰鍰提高標準條
    例第1 條前段、修正前罰金罰鍰提高標準條例第2 條，判決
    如主文。
本案經檢察官葉建成到庭執行職務
中    華    民    國    95    年    7     月    31    日
                  刑事第二庭審判長法  官  林  輝  煌
                                  法  官  柯  志  民
                                  法  官  李  明  鴻
以上正本證明與原本無異。
不得上訴。
中    華    民    國    95    年    8     月    3     日
                                 書記官  孫  秀  桃
附錄本案論罪科刑法條全文
中華民國刑法第339條
（普通詐欺罪）
意圖為自己或第三人不法之所有，以詐術使人將本人或第三人之
物交付者，處五年以下有期徒刑、拘役或科或併科一千元以下罰
金。
以前項方法得財產上不法之利益或使第三人得之者，亦同。
前二項之未遂犯罰之。


司法院資訊處製作；財團法人民間司法改革基金會備份。
